---
title: "practicaa 11"
format: html
---
PROBLEMA 1. NÚMERO DE POTREROS (4 puntos)
Una finca ganadera maneja pasto Brachiaria brizantha bajo pastoreo rotacional.
Datos:
•	Período de ocupación = 5 días
•	Período de descanso = 35 días
Se pide:
a) Determinar el número de potreros necesarios.
b) Si durante la época seca el período de descanso aumenta a 42 días, calcular el nuevo número de potreros.
c) Explicar cuál de los dos sistemas favorecería una mejor recuperación del pasto.

```{r}
# 1. DEFINICIÓN DE VARIABLES Y CÁLCULOS -----------------------------------

# Escenario A: Época Lluviosa / Normal
PO_a <- 5   # Período de ocupación (días)
PD_a <- 35  # Período de descanso (días)
NP_a <- (PD_a / PO_a) + 1

# Escenario B: Época Seca
PO_b <- 5   # Período de ocupación (días)
PD_b <- 42  # Período de descanso (días)
# Se aplica ceiling() para redondear hacia arriba al entero más cercano
NP_b <- ceiling((PD_b / PO_b) + 1) 


# 2. MOSTRAR FORMULAS Y EJERCICIOS EN CONSOLA -----------------------------

cat("=========================================================================\n")
cat("                PROBLEMA 1. NÚMERO DE POTREROS\n")
cat("=========================================================================\n\n")

cat("FÓRMULA GENERAL:\n")
cat("  Número de potreros (NP) = (Días de descanso / Días de ocupación) + 1\n")
cat("-------------------------------------------------------------------------\n\n")
```

# a) Determinar el número de potreros necesarios.

```{r}
# Desarrollo del literal a)
cat("a) Determinar el número de potreros necesarios (Época Normal):\n")
cat(paste("   Datos: PO =", PO_a, "días | PD =", PD_a, "días\n"))
cat(paste("   NP = (", PD_a, "/", PO_a, ") + 1\n"))
cat(paste("   NP = ", (PD_a / PO_a), " + 1\n"))
cat(paste("   NP =", NP_a, "potreros\n\n"))
```

# b) Si durante la época seca el período de descanso aumenta a 42 días, calcular el nuevo número de potreros.

```{r}
cat("b) Si durante la época seca el período de descanso aumenta a 42 días,\n")
cat("   calcular el nuevo número de potreros:\n")
cat(paste("   Datos: PO =", PO_b, "días | Nuevo PD =", PD_b, "días\n"))
cat(paste("   NP = (", PD_b, "/", PO_b, ") + 1\n"))
cat(paste("   NP = ", (PD_b / PO_b), " + 1\n"))
cat(paste("   NP = ", ((PD_b / PO_b) + 1), " -> Se redondea hacia arriba (ceiling)\n"))
cat(paste("   NP =", NP_b, "potreros\n"))
cat("   (Nota técnica: Se redondea a 10 potreros para garantizar que el periodo\n")
cat("   de descanso real no caiga por debajo del mínimo biológico requerido).\n\n")
```

# c) Explicar cuál de los dos sistemas favorecería una mejor recuperación del pasto.

```{r}
cat("c) Explicación de cuál de los dos sistemas favorecería una mejor recuperación:\n")
cat("   El sistema de 10 potreros con 42 días de descanso favorece una mejor\n")
cat("   recuperación del pasto. De acuerdo con la Primera Ley de Voisin (Ley del\n")
cat("   Descanso), el pastizal necesita un intervalo de tiempo suficiente entre\n")
cat("   pastoreos sucesivos para acumular las reservas de carbohidratos necesarias\n")
cat("   en sus raíces y bases de tallos, permitiendo un rebrote vigoroso. Durante\n")
cat("   la época seca, los procesos de crecimiento vegetal se ralentizan debido a\n")
cat("   la escasez de agua, por lo cual ampliar el descanso a 42 días es indispensable\n")
cat("   para evitar la degradación de la pradera.\n")
cat("=========================================================================\n\n")
```


```{r}
# Instalar ggplot2 si no está instalado, y cargar la librería
if(!require(ggplot2)) install.packages("ggplot2")
library(ggplot2)

# Crear el data frame con los datos para graficar
datos_potreros <- data.frame(
  Escenario = c("Época Normal\n(35 días descanso)", "Época Seca\n(42 días descanso)"),
  Potreros = c(NP_a, NP_b),
  Color = c("#2E7D32", "#EF6C00")
)

# Crear el gráfico con ggplot2
grafico <- ggplot(datos_potreros, aes(x = Escenario, y = Potreros, fill = Escenario)) +
  geom_bar(stat = "identity", width = 0.5, color = "black", show.legend = FALSE) +
  geom_text(aes(label = paste(Potreros, "Potreros")), vjust = -0.5, fontface = "bold", size = 5) +
  scale_fill_manual(values = datos_potreros$Color) +
  labs(
    title = "Comparación del Número de Potreros Necesarios",
    subtitle = "Impacto del incremento del Período de Descanso (PO = 5 días)",
    x = "Escenario Estacional",
    y = "Número Total de Potreros (NP)"
  ) +
  theme_minimal(base_size = 14) +
  theme(
    plot.title = element_text(face = "bold", hjust = 0.5),
    plot.subtitle = element_text(hjust = 0.5, color = "gray30"),
    axis.text = element_text(color = "black"),
    panel.grid.major.x = element_blank()
  ) +
  ylim(0, 12)

# Desplegar el gráfico
print(grafico)
```

PROBLEMA 2. CAPACIDAD DE CARGA (4 puntos)
Una hectárea de pasto estrella africana produce 15 000 kg de forraje verde por ciclo.
Datos:
•	Producción de forraje verde = 15 000 kg/ha
•	Aprovechamiento = 70%
•	Peso promedio animal = 450 kg
•	Período de descanso = 30 días
Se pide:
a) Calcular el consumo diario de un animal.
b) Determinar la capacidad de carga (animales/ha).
c) Indicar cuántos animales podrían mantenerse en 12 ha de pastura.

```{r}
# -------------------------------------------------------------------------
# PROGRAMA: CÁLCULO DE CAPACIDAD DE CARGA Y CARGA TOTAL EN LA FINCA
# -------------------------------------------------------------------------

# 1. DEFINICIÓN DE VARIABLES Y CÁLCULOS -----------------------------------

PFV <- 15000       # Producción de Forraje Verde (kg/ha)
Aprovechamiento <- 0.70  # Porcentaje utilizable (70%)
Peso_animal <- 450 # Peso promedio del animal (kg)
PD <- 30           # Período de descanso (días)
Hectareas <- 12    # Superficie total de la pradera (ha)

# a) Consumo diario por animal (10% del peso vivo)
Consumo_diario <- Peso_animal * 0.10

# b) Capacidad de carga (Número de Animales por hectárea)
Forraje_disponible <- PFV * Aprovechamiento
Consumo_periodo <- Consumo_diario * PD
NA_ha <- Forraje_disponible / Consumo_periodo

# c) Total de animales en la superficie dada
Total_animales_exacto <- NA_ha * Hectareas
Total_animales_real <- floor(Total_animales_exacto) # Redondeo hacia abajo (conservador)


# 2. MOSTRAR FORMULAS Y EJERCICIOS EN CONSOLA -----------------------------

cat("=========================================================================\n")
cat("                PROBLEMA 2. CAPACIDAD DE CARGA\n")
cat("=========================================================================\n\n")

cat("METODOLOGÍA Y FÓRMULAS:\n")
cat("  1. Consumo diario = Peso promedio animal * 10%\n")
cat("  2. NA/ha = (PFV * Porcentaje utilizable) / (Consumo diario * PD)\n")
cat("  3. Total animales = NA/ha * Hectáreas totales\n")
cat("-------------------------------------------------------------------------\n\n")

# Desarrollo del literal a)
cat("a) Calcular el consumo diario de un animal:\n")
cat(paste("   Datos: Peso promedio =", Peso_animal, "kg | Tasa de consumo = 10%\n"))
cat(paste("   Consumo diario =", Peso_animal, "kg * 0.10\n"))
cat(paste("   Consumo diario =", Consumo_diario, "kg de forraje verde/día\n\n"))

# Desarrollo del literal b)
cat("b) Determinar la capacidad de carga (animales/ha):\n")
cat(paste("   Datos: PFV =", PFV, "kg/ha | Aprovechamiento =", Aprovechamiento * 100, "% | PD =", PD, "días\n"))
cat(paste("   NA/ha = (", PFV, "*", Aprovechamiento, ") / (", Consumo_diario, "*", PD, ")\n"))
cat(paste("   NA/ha =", Forraje_disponible, "/", Consumo_periodo, "\n"))
cat(paste("   NA/ha =", round(NA_ha, 2), "animales/ha\n\n"))

# Desarrollo del literal c)
cat("c) Indicar cuántos animales podrían mantenerse en 12 ha de pastura:\n")
cat(paste("   Datos: Capacidad de carga =", round(NA_ha, 2), "animales/ha | Superficie =", Hectareas, "ha\n"))
cat(paste("   Total de animales =", round(NA_ha, 2), "*", Hectareas, "\n"))
cat(paste("   Total de animales =", round(Total_animales_exacto, 2), "-> En la práctica =", Total_animales_real, "animales\n"))
cat("   (Nota técnica: Se trunca o redondea hacia abajo para evitar sobrepastoreo\n")
cat("   y asegurar que el recurso forrajero sea suficiente para todo el lote).\n")
cat("=========================================================================\n\n")


# 3. GENERACIÓN DEL GRÁFICO (PROYECCIÓN DE ANIMALES POR HECTÁREA) ---------

# Instalar ggplot2 si no está instalado
if(!require(ggplot2)) install.packages("ggplot2")
library(ggplot2)

# Crear un set de datos dinámico para ver cómo escala el número de animales según las ha
proyeccion_finca <- data.frame(
  Ha = 0:15,
  Animales = (0:15) * NA_ha
)

# Gráfico de línea de capacidad biológica con punto objetivo en 12 ha
grafico_carga <- ggplot(proyeccion_finca, aes(x = Ha, y = Animales)) +
  geom_line(color = "#2E7D32", size = 1.2) + # Línea verde de capacidad
  geom_area(fill = "#2E7D32", alpha = 0.1) + # Zona segura de pastoreo
  geom_point(aes(x = Hectareas, y = Total_animales_exacto), color = "#C62828", size = 4) + # Punto de las 12 ha
  geom_text(aes(x = Hectareas, y = Total_animales_exacto, 
                label = paste(Total_animales_real, "Animales\nen 12 Ha")), 
            vjust = -1, hjust = 0.5, fontface = "bold", color = "#C62828") +
  labs(
    title = "Relación entre Superficie de Pastura y Capacidad de Carga",
    subtitle = paste("Basado en una capacidad óptima de", round(NA_ha, 2), "animales/ha"),
    x = "Superficie de la Pastura (Hectáreas)",
    y = "Número Total de Animales Soportados"
  ) +
  scale_x_continuous(breaks = seq(0, 15, by = 2)) +
  scale_y_continuous(breaks = seq(0, 120, by = 20)) +
  theme_minimal(base_size = 14) +
  theme(
    plot.title = element_text(face = "bold", color = "black"),
    plot.subtitle = element_text(color = "gray30"),
    panel.grid.minor = element_blank()
  )

# Desplegar el gráfico en RStudio
print(grafico_carga)
```

PROBLEMA 3. ÁREA DE POTREROS (4 puntos)
Un productor dispone de:
•	40 novillos
•	Peso promedio = 350 kg
•	Sistema rotacional
•	Período de ocupación = 6 días
•	Producción disponible = 2 500 kg MS/ha
Se pide:
a) Calcular el consumo diario por animal.
b) Calcular el consumo diario total del lote.
c) Determinar el requerimiento de forraje para el período de ocupación.
d) Determinar el área necesaria de cada potrero.

```{r}

# PROGRAMA: CÁLCULO DE ÁREA DE POTREROS (BASADO EN MATERIA SECA - MS)

# 1. DEFINICIÓN DE VARIABLES Y CÁLCULOS 

Num_animales <- 40       # Número de novillos
Peso_promedio <- 350     # Peso promedio por animal (kg)
PO <- 6                  # Período de ocupación (días)
Prod_disponible <- 2500  # Producción disponible (kg MS/ha)

# a) Consumo diario por animal (3% del Peso Vivo en Materia Seca)
Consumo_diario_MS <- Peso_promedio * 0.03

# b) Consumo diario total del lote
Consumo_total_lote_dia <- Num_animales * Consumo_diario_MS

# c) Requerimiento de forraje para todo el período de ocupación
Requerimiento_periodo <- Consumo_total_lote_dia * PO

# d) Área necesaria de cada potrero (en hectáreas)
Area_potrero <- Requerimiento_periodo / Prod_disponible


# 2. MOSTRAR FORMULAS Y EJERCICIOS EN CONSOLA -----------------------------

cat("=========================================================================\n")
cat("                PROBLEMA 3. ÁREA DE POTREROS\n")
cat("=========================================================================\n\n")

cat("METODOLOGÍA Y FÓRMULAS (Sección Materia Seca - MS):\n")
cat("  1. Consumo diario MS = Peso Vivo * 3%\n")
cat("  2. Consumo diario total lote = Número de animales * Consumo diario MS\n")
cat("  3. Requerimiento del período = Consumo diario total lote * PO\n")
cat("  4. Área de cada potrero = Requerimiento del período / Producción disponible ha\n")
cat("-------------------------------------------------------------------------\n\n")

# Desarrollo del literal a)
cat("a) Calcular el consumo diario por animal:\n")
cat(paste("   Datos: Peso promedio =", Peso_promedio, "kg | Tasa de consumo MS = 3%\n"))
cat(paste("   Consumo diario =", Peso_promedio, "kg * 0.03\n"))
cat(paste("   Consumo diario =", Consumo_diario_MS, "kg MS/animal/día\n\n"))

# Desarrollo del literal b)
cat("b) Calcular el consumo diario total del lote:\n")
cat(paste("   Datos: Número de animales =", Num_animales, "| Consumo diario MS =", Consumo_diario_MS, "kg\n"))
cat(paste("   Consumo total diario del lote =", Num_animales, "animales *", Consumo_diario_MS, "kg MS/día\n"))
cat(paste("   Consumo total diario del lote =", Consumo_total_lote_dia, "kg MS/día\n\n"))

# Desarrollo del literal c)
cat("c) Determinar el requerimiento de forraje para el período de ocupación:\n")
cat(paste("   Datos: Consumo diario lote =", Consumo_total_lote_dia, "kg MS/día | PO =", PO, "días\n"))
cat(paste("   Requerimiento del período =", Consumo_total_lote_dia, "kg MS/día *", PO, "días\n"))
cat(paste("   Requerimiento del período =", Requerimiento_periodo, "kg MS\n\n"))

# Desarrollo del literal d)
cat("d) Determinar el área necesaria de cada potrero:\n")
cat(paste("   Datos: Requerimiento =", Requerimiento_periodo, "kg MS | Producción por ha =", Prod_disponible, "kg MS/ha\n"))
cat(paste("   Área de cada potrero =", Requerimiento_periodo, "kg MS /", Prod_disponible, "kg MS/ha\n"))
cat(paste("   Área de cada potrero =", round(Area_potrero, 3), "ha\n"))
cat("   (Nota técnica: El lote requiere una superficie ligeramente mayor a una\n")
cat("   hectárea estándar para cubrir la demanda forrajera de los 6 días de ocupación).\n")
cat("=========================================================================\n\n")


# 3. GENERACIÓN DEL GRÁFICO (PRESUPUESTO FORRAJERO VS OFERTA) ------------

# Instalar ggplot2 si no está instalado
if(!require(ggplot2)) install.packages("ggplot2")
library(ggplot2)

# Crear set de datos para comparar la Oferta Estándar (1 ha) vs Demanda Real
datos_balance <- data.frame(
  Concepto = c("Oferta Estándar\nde 1 Hectárea", "Demanda del Lote\n(6 días ocupación)"),
  Materia_Seca = c(Prod_disponible, Requerimiento_periodo),
  Tipo = c("Oferta", "Demanda")
)

# Crear el gráfico
grafico_balance <- ggplot(datos_balance, aes(x = Concepto, y = Materia_Seca, fill = Tipo)) +
  geom_bar(stat = "identity", width = 0.4, color = "black", show.legend = FALSE) +
  geom_text(aes(label = paste(Materia_Seca, "kg MS")), vjust = -0.5, fontface = "bold", size = 5) +
  scale_fill_manual(values = c("Oferta" = "#2E7D32", "Demanda" = "#D32F2F")) + # Verde vs Rojo
  labs(
    title = "Balance Forrajero: Oferta por Ha vs Demanda del Lote",
    subtitle = paste("Área mínima requerida por potrero =", round(Area_potrero, 3), "hectáreas"),
    x = "",
    y = "Materia Seca Total (kg MS)"
  ) +
  theme_minimal(base_size = 14) +
  theme(
    plot.title = element_text(face = "bold", hjust = 0.5),
    plot.subtitle = element_text(hjust = 0.5, color = "gray30"),
    axis.text = element_text(color = "black", face = "bold"),
    panel.grid.major.x = element_blank()
  ) +
  ylim(0, 3000)

# Desplegar el gráfico en RStudio
print(grafico_balance)
```

PROBLEMA 4. DISEÑO COMPLETO DEL SISTEMA (4 puntos)
Una explotación ganadera planea implementar un sistema rotacional utilizando pasto Mombaza.
Datos:
•	60 animales
•	Peso promedio = 400 kg
•	Producción de forraje = 3 000 kg MS/ha
•	Período de ocupación = 4 días
•	Período de descanso = 32 días
Se pide:
a) Consumo diario por animal.
b) Consumo diario del lote.
c) Requerimiento total durante el período de ocupación.
d) Área de cada potrero.
e) Número de potreros.
f) Área total requerida para el sistema.

```{r}
# PROGRAMA: DISEÑO COMPLETO DEL SISTEMA DE PASTOREO ROTACIONAL (VOISIN)

# 1. DEFINICIÓN DE VARIABLES INICIALES 

Num_animales   <- 60    # Número de animales (novillos)
Peso_promedio  <- 400   # Peso promedio por animal (kg)
Prod_disponible <- 3000  # Producción de forraje disponible (kg MS/ha)
PO             <- 4     # Período de ocupación (días)
PD             <- 32    # Período de descanso (días)


# 2. CÁLCULOS DEL SISTEMA DE PASTOREO -------------------------------------

# a) Consumo diario por animal (3% del Peso Vivo en Materia Seca - MS)
Consumo_diario_MS <- Peso_promedio * 0.03

# b) Consumo diario total del lote
Consumo_lote_dia <- Num_animales * Consumo_diario_MS

# c) Requerimiento total durante el período de ocupación
Requerimiento_periodo <- Consumo_lote_dia * PO

# d) Área de cada potrero (en hectáreas)
Area_potrero <- Requerimiento_periodo / Prod_disponible

# e) Número de potreros necesarios
NP <- (PD / PO) + 1

# f) Área total requerida para el sistema de rotación completo
Area_total <- NP * Area_potrero


# 3. MOSTRAR FORMULAS Y DESARROLLO EN CONSOLA ----------------------------

cat("=========================================================================\n")
cat("            PROBLEMA 4. DISEÑO COMPLETO DEL SISTEMA (VOISIN)\n")
cat("=========================================================================\n\n")

cat("DATOS DE ENTRADA:\n")
cat(paste("  - Número de animales :", Num_animales, "novillos\n"))
cat(paste("  - Peso promedio      :", Peso_promedio, "kg\n"))
cat(paste("  - Rendimiento pasto  :", Prod_disponible, "kg MS/ha\n"))
cat(paste("  - Periodo Ocupación  :", PO, "días\n"))
cat(paste("  - Periodo Descanso   :", PD, "días\n"))
cat("-------------------------------------------------------------------------\n\n")

# Literal a)
cat("a) Consumo diario por animal (en Materia Seca - MS):\n")
cat("   Fórmula: Consumo diario = Peso promedio * 3%\n")
cat(paste("   Desarrollo: Consumo diario =", Peso_promedio, "kg * 0.03\n"))
cat(paste("   Resultado: =", Consumo_diario_MS, "kg MS/animal/día\n\n"))

# Literal b)
cat("b) Consumo diario del lote:\n")
cat("   Fórmula: Consumo lote diario = Número de animales * Consumo diario por animal\n")
cat(paste("   Desarrollo: Consumo lote diario =", Num_animales, "animales *", Consumo_diario_MS, "kg MS/día\n"))
cat(paste("   Resultado: =", Consumo_lote_dia, "kg MS/día\n\n"))

# Literal c)
cat("c) Requerimiento total durante el período de ocupación:\n")
cat("   Fórmula: Requerimiento del período = Consumo diario del lote * Período de Ocupación (PO)\n")
cat(paste("   Desarrollo: Requerimiento del período =", Consumo_lote_dia, "kg MS/día *", PO, "días\n"))
cat(paste("   Resultado: =", Requerimiento_periodo, "kg MS\n\n"))

# Literal d)
cat("d) Área de cada potrero:\n")
cat("   Fórmula: Área de cada potrero = Requerimiento del período / Producción disponible por Ha\n")
cat(paste("   Desarrollo: Área de cada potrero =", Requerimiento_periodo, "kg MS /", Prod_disponible, "kg MS/ha\n"))
cat(paste("   Resultado: =", round(Area_potrero, 2), "ha\n\n"))

# Literal e)
cat("e) Número de potreros:\n")
cat("   Fórmula: NP = (Días de descanso / Días de ocupación) + 1\n")
cat(paste("   Desarrollo: NP = (", PD, "/", PO, ") + 1 = ", (PD / PO), " + 1\n"))
cat(paste("   Resultado: =", NP, "potreros\n\n"))

# Literal f)
cat("f) Área total requerida para el sistema:\n")
cat("   Fórmula: Área total = Número de potreros * Área de cada potrero\n")
cat(paste("   Desarrollo: Área total =", NP, "potreros *", round(Area_potrero, 2), "ha/potrero\n"))
cat(paste("   Resultado: =", round(Area_total, 2), "ha\n"))
cat("=========================================================================\n\n")


# 4. GENERACIÓN DE LA VISUALIZACIÓN GRÁFICA DEL SISTEMA -------------------

# Instalar y cargar ggplot2 si es necesario
if(!require(ggplot2)) install.packages("ggplot2")
library(ggplot2)

# Crear un set de datos representando la distribución del terreno (Matriz 3x3 para 9 potreros)
grid_potreros <- expand.grid(X = 1:3, Y = 1:3)
grid_potreros$ID <- 1:9

# Definimos que el Potrero 1 está ocupado y el resto en descanso
grid_potreros$Estado <- ifelse(grid_potreros$ID == 1, 
                               paste0("Ocupado (", PO, " días)"), 
                               paste0("Descanso (", PD, " días)"))

# Generar el gráfico de distribución espacial
grafico_sistema <- ggplot(grid_potreros, aes(x = X, y = Y, fill = Estado)) +
  geom_tile(color = "white", size = 2, show.legend = TRUE) +
  # Etiquetas de texto dentro de cada celda/potrero
  geom_text(aes(label = paste("Potrero", ID, "\n", round(Area_potrero, 2), "Ha")), 
            color = "black", fontface = "bold", size = 4.5) +
  # Paleta de colores biológicos
  scale_fill_manual(values = c("Ocupado (4 días)" = "#E53935",    # Rojo vivo para ocupación/pastoreo activo
                               "Descanso (32 días)" = "#A5D6A7")) # Verde suave para recuperación foliar
  labs(
    title = "Diseño Espacial y Dinámica del Sistema de Pastoreo",
    subtitle = paste("Sistema completo de", round(Area_total, 2), "Ha | 9 potreros de", round(Area_potrero, 2), "Ha c/u"),
    caption = "Nota: El ganado rota consecutivamente de potrero en potrero cumpliendo con las Leyes de Voisin.",
    x = "Distribución Análoga Horizontal",
    y = "Distribución Análoga Vertical"
  ) +
  theme_minimal(base_size = 14) +
  theme(
    plot.title = element_text(face = "bold", size = 16, hjust = 0.5),
    plot.subtitle = element_text(size = 12, hjust = 0.5, color = "gray30"),
    plot.caption = element_text(face = "italic", color = "gray40", size = 10),
    legend.position = "bottom",
    legend.title = element_text(face = "bold"),
    axis.text = element_blank(),     # Ocultar coordenadas para emular un mapa real
    axis.ticks = element_blank(),
    panel.grid = element_blank(),
    axis.title = element_blank()
  )

# Desplegar el mapa en RStudio
print(grafico_sistema)
```

PROBLEMA 5. ANÁLISIS TÉCNICO Y TOMA DE DECISIONES (4 puntos)
Lea cuidadosamente los siguientes casos y responda.
Caso A
Un productor mantiene 70 bovinos en una pastura de 20 ha.
La capacidad de carga calculada para dicha pastura es de 2.5 animales/ha.
Preguntas
1.	¿Cuál es la capacidad máxima de animales que soporta la finca?
2.	¿Existe sobrepastoreo o subpastoreo?
3.	¿Qué consecuencias tendría esta situación?

Caso B
Un sistema rotacional presenta:
•	Período de ocupación = 10 días
•	Período de descanso = 20 días
Preguntas
1.	¿El período de ocupación es adecuado según las recomendaciones técnicas?
2.	¿Qué problemas podrían presentarse en la persistencia de la pastura?
3.	¿Qué cambios recomendaría?

# Caso A
```{r}
# -------------------------------------------------------------------------
# PROGRAMA: CASO A - ANÁLISIS DE CAPACIDAD DE CARGA Y DIAGNÓSTICO
# -------------------------------------------------------------------------

# 1. DEFINICIÓN DE VARIABLES INICIALES ------------------------------------

Bovinos_actuales     <- 70   # Número de animales actuales en la finca
Area_finca           <- 20   # Superficie total de la pastura (ha)
Capacidad_carga_calc <- 2.5  # Capacidad de carga óptima calculada (animales/ha)


# 2. CÁLCULO DE CAPACIDAD MÁXIMA Y BALANCE --------------------------------

# Capacidad máxima que soporta la finca
Capacidad_maxima <- Area_finca * Capacidad_carga_calc

# Determinación de la condición de pastoreo
Diferencia <- Capacidad_maxima - Bovinos_actuales

Diagnostico <- if (Bovinos_actuales < Capacidad_maxima) {
  "SUBPASTOREO"
} else if (Bovinos_actuales > Capacidad_maxima) {
  "SOBREPASTOREO"
} else {
  "CARGA ÓPTIMA (EQUILIBRIO)"
}


# 3. IMPRESIÓN DE FÓRMULAS, DESARROLLO Y ANÁLISIS TÉCNICO -----------------

cat("=========================================================================\n")
cat("      PROBLEMA 5 - CASO A: ANÁLISIS DE CAPACIDAD DE CARGA Y DIAGNÓSTICO  \n")
cat("=========================================================================\n\n")

cat("DATOS DE ENTRADA:\n")
cat(paste("  - Bovinos actuales en la finca   :", Bovinos_actuales, "bovinos\n"))
cat(paste("  - Superficie total de la finca   :", Area_finca, "ha\n"))
cat(paste("  - Capacidad de carga referencial :", Capacidad_carga_calc, "animales/ha\n"))
cat("-------------------------------------------------------------------------\n\n")

# Pregunta 1
cat("¿Cuál es la capacidad máxima de animales que soporta la finca?\n")
cat("   Fórmula: Capacidad Máxima = Área (ha) * Capacidad de carga (animales/ha)\n")
cat(paste("   Desarrollo: Capacidad Máxima =", Area_finca, "ha *", Capacidad_carga_calc, "animales/ha\n"))
cat(paste("   Resultado: =", Capacidad_maxima, "animales\n\n"))

# Pregunta 2
cat("¿Existe sobrepastoreo o subpastoreo?\n")
cat(paste("   Diagnóstico: ¡Existe", Diagnostico, "!\n"))
cat(paste("   Justificación: La finca tiene capacidad para", Capacidad_maxima, "animales,\n"))
cat(paste("   pero actualmente solo se mantienen", Bovinos_actuales, "animales.\n"))
cat(paste("   Tenemos un margen subutilizado de", Diferencia, "animales.\n\n"))

# Pregunta 3
cat("¿Qué consecuencias tendría esta situación?\n")
cat("   Al tener menos animales de los óptimos, gran parte del forraje no será\n")
cat("   consumido a tiempo. Esto provocará que las plantas alcancen etapas\n")
cat("   maduras avanzadas, se vuelvan leñosas y aumente su grado de lignificación,\n")
cat("   lo que reduce drásticamente su calidad nutritiva y su digestibilidad.\n")
cat("   Adicionalmente, se genera un desperdicio del recurso forrajero y una\n")
cat("   utilización ineficiente de la tierra.\n")
cat("=========================================================================\n\n")


# 4. GENERACIÓN DE LA GRÁFICA COMPARATIVA DE CARGA -----------------------

if(!require(ggplot2)) install.packages("ggplot2")
library(ggplot2)

# Crear dataset para la comparación
datos_carga <- data.frame(
  Categoria = c("Carga Actual", "Capacidad Máxima Soportable"),
  Animales  = c(Bovinos_actuales, Capacidad_maxima),
  Color     = c("#FF9800", "#1B5E20") # Naranja para actual, Verde para límite
)

# Generar gráfico de barras de balance
grafico_caso_a <- ggplot(datos_carga, aes(x = Categoria, y = Animales, fill = Categoria)) +
  geom_bar(stat = "identity", width = 0.4, color = "black", show.legend = FALSE) +
  geom_text(aes(label = paste(Animales, "Animales")), vjust = -0.5, fontface = "bold", size = 5) +
  scale_fill_manual(values = datos_carga$Color) +
  labs(
    title = "Balance de Carga Animal en la Finca",
    subtitle = paste("Diagnóstico:", Diagnostico, "(Margen libre de", Diferencia, "animales)"),
    x = "",
    y = "Número Total de Animales"
  ) +
  theme_minimal(base_size = 14) +
  theme(
    plot.title = element_text(face = "bold", size = 16, hjust = 0.5),
    plot.subtitle = element_text(size = 12, hjust = 0.5, color = "#C62828", face = "bold"),
    axis.text = element_text(color = "black", face = "bold"),
    panel.grid.major.x = element_blank()
  ) +
  ylim(0, 200)

# Imprimir gráfico
print(grafico_caso_a)
```

# Caso B

```{r}
# -------------------------------------------------------------------------
# PROGRAMA: CASO B - EVALUACIÓN DEL SISTEMA ROTACIONAL Y RECOMENDACIONES
# -------------------------------------------------------------------------

# 1. DEFINICIÓN DE VARIABLES INICIALES ------------------------------------

PO_actual   <- 10   # Período de ocupación actual (días)
PD_actual   <- 20   # Período de descanso actual (días)

# Recomendación técnica propuesta
PO_propuesto <- 4   # Período de ocupación recomendado (días)
PD_propuesto <- 20   # Período de descanso recomendado (días)


# 2. CÁLCULO DE NÚMERO DE POTREROS (ACTUAL VS RECOMENDADO) ----------------

# Sistema Actual
NP_actual <- (PD_actual / PO_actual) + 1

# Sistema Propuesto
NP_propuesto <- (PD_propuesto / PO_propuesto) + 1


# 3. IMPRESIÓN DE FÓRMULAS, DESARROLLO Y ANÁLISIS TÉCNICO -----------------

cat("=========================================================================\n")
cat("      PROBLEMA 5 - CASO B: EVALUACIÓN DE ROTACIÓN Y LEYES DE VOISIN      \n")
cat("=========================================================================\n\n")

cat("DATOS DEL SISTEMA ACTUAL:\n")
cat(paste("  - Período de Ocupación (PO) :", PO_actual, "días\n"))
cat(paste("  - Período de Descanso (PD)  :", PD_actual, "días\n"))
cat(paste("  - Número de Potreros (NP)   :", NP_actual, "potreros\n"))
cat("-------------------------------------------------------------------------\n\n")

# Pregunta 1
cat("¿El período de ocupación es adecuado según las recomendaciones técnicas?\n")
cat(paste("   Evaluación: ¡NO ES ADECUADO! El período de ocupación actual es de", PO_actual, "días.\n"))
cat("   Justificación: Técnicamente, el período de ocupación ideal debe oscilar\n")
cat("   entre 3 y 7 días, con una recomendación estricta de no exceder los 4 días\n")
cat("   (máximo 6) para evitar el consumo de rebrotes. Un periodo de 10 días es excesivo.\n\n")

# Pregunta 2
cat("¿Qué problemas podrían presentarse en la persistencia de la pastura?\n")
cat("   Se viola la SEGUNDA LEY DE VOISIN (Ley de la Ocupación).\n")
cat("   Al permanecer 10 días en el mismo potrero, los animales consumirán de nuevo\n")
cat("   los brotes tiernos que comenzaron a crecer a partir del 5° o 6° día de ocupación.\n")
cat("   Morder los rebrotes sucesivos agota las reservas de carbohidratos en la raíz,\n")
cat("   lo que reduce la productividad y destruye la persistencia de la pastura.\n\n")

# Pregunta 3
cat("¿Qué cambios recomendaría?\n")
cat("   1. Reducir el período de ocupación a un rango aceptable (ej: 4 días).\n")
cat("   2. Ajustar el número de potreros para mantener un descanso adecuado.\n")
cat("   Fórmula de Reestructuración:\n")
cat("      NP = (Días de Descanso / Días de Ocupación) + 1\n")
cat(paste("      NP = (", PD_propuesto, "/", PO_propuesto, ") + 1 = ", (PD_propuesto / PO_propuesto), " + 1\n"))
cat(paste("      Resultado Recomendado =", NP_propuesto, "potreros (Redistribución del sistema)\n"))
cat("=========================================================================\n\n")


# 4. GENERACIÓN DE LA GRÁFICA COMPARATIVA DE SISTEMAS --------------------

if(!require(ggplot2)) install.packages("ggplot2")
library(ggplot2)

# Crear dataset comparativo
datos_sistema <- data.frame(
  Sistema = c("Sistema Actual\n(PO = 10 días)", "Sistema Recomendado\n(PO = 4 días)"),
  Potreros = c(NP_actual, NP_propuesto),
  Tipo = c("Deficiente (Riesgo)", "Técnicamente Eficiente")
)

# Generar gráfico de barras
grafico_caso_b <- ggplot(datos_sistema, aes(x = Sistema, y = Potreros, fill = Tipo)) +
  geom_bar(stat = "identity", width = 0.5, color = "black") +
  geom_text(aes(label = paste(Potreros, "Potreros")), vjust = -0.5, fontface = "bold", size = 5) +
  scale_fill_manual(values = c("Deficiente (Riesgo)" = "#D32F2F", "Técnicamente Eficiente" = "#2E7D32")) +
  labs(
    title = "Reestructuración del Sistema Rotacional",
    subtitle = "Número de Potreros necesarios para cumplir con las Leyes de Voisin",
    x = "",
    y = "Número de Potreros Necesarios (NP)",
    fill = "Estado Técnico"
  ) +
  theme_minimal(base_size = 14) +
  theme(
    plot.title = element_text(face = "bold", size = 16, hjust = 0.5),
    plot.subtitle = element_text(size = 11, hjust = 0.5, color = "gray30"),
    legend.position = "bottom",
    axis.text = element_text(color = "black", face = "bold"),
    panel.grid.major.x = element_blank()
  ) +
  ylim(0, 8)

# Imprimir gráfico
print(grafico_caso_b)
```

PREGUNTA INTEGRADORA (BONO: 2 puntos)
Un productor cuenta con:
•	50 vacunos
•	Peso promedio = 500 kg
•	Producción de forraje = 18 000 kg FV/ha
•	Descanso = 36 días
•	Ocupación = 4 días
Determine:
1.	Capacidad de carga (animales/ha).
2.	Número de potreros.
3.	Área total requerida para sostener el sistema.
Interprete los resultados y emita una recomendación técnica para mejorar la eficiencia del sistema de pastoreo.

```{r}

# PROGRAMA: RESOLUCIÓN - PREGUNTA INTEGRADORA (BONO)


# 1. DEFINICIÓN DE VARIABLES DE ENTRADA 

Vacunos          <- 50     # Número de vacunos en el lote
Peso_promedio    <- 500    # Peso promedio de cada animal (kg)
PFV              <- 18000  # Producción de Forraje Verde (kg FV/ha)
PD               <- 36     # Período de descanso (días)
PO               <- 4      # Período de ocupación (días)
Aprovechamiento  <- 0.70   # Porcentaje utilizable (70%)


# 2. CÁLCULOS TÉCNICOS INTEGRALES ----------------------------------------

# a) Consumo diario de un animal (10% de su peso vivo en forraje verde)
Consumo_diario_FV <- Peso_promedio * 0.10

# b) Capacidad de carga (animales/ha)
Forraje_utilizable_ha <- PFV * Aprovechamiento
Consumo_por_ciclo_ha  <- Consumo_diario_FV * PD
Capacidad_carga       <- Forraje_utilizable_ha / Consumo_por_ciclo_ha

# c) Número de potreros necesarios
NP <- (PD / PO) + 1

# d) Área de cada potrero
Consumo_diario_lote   <- Vacunos * Consumo_diario_FV
Requerimiento_periodo <- Consumo_diario_lote * PO
Area_potrero          <- Requerimiento_periodo / Forraje_utilizable_ha

# e) Área total requerida para sostener el sistema
Area_total_sistema <- NP * Area_potrero


# 3. MOSTRAR FORMULAS Y DESARROLLO PASO A PASO EN LA CONSOLA -------------

cat("=========================================================================\n")
cat("                PREGUNTA INTEGRADORA (BONO: 2 PUNTOS)                    \n")
cat("=========================================================================\n\n")

cat("DATOS ORIGINALES DEL PROBLEMA:\n")
cat(paste("  - Tamaño del lote        :", Vacunos, "vacunos\n"))
cat(paste("  - Peso promedio animal   :", Peso_promedio, "kg\n"))
cat(paste("  - Rendimiento Pasto (FV) :", PFV, "kg FV/ha\n"))
cat(paste("  - Período de Descanso (PD) :", PD, "días\n"))
cat(paste("  - Período de Ocupación(PO) :", PO, "días\n"))
cat(paste("  - Aprovechamiento        :", Aprovechamiento * 100, "%\n"))
cat("-------------------------------------------------------------------------\n\n")

# Paso 1: Consumo diario por animal
cat("1. DETERMINACIÓN DEL CONSUMO DIARIO POR ANIMAL:\n")
cat("   Fórmula: Consumo diario = Peso promedio * 10%\n")
cat(paste("   Desarrollo: Consumo diario =", Peso_promedio, "kg * 0.10\n"))
cat(paste("   Resultado: =", Consumo_diario_FV, "kg FV/animal/día\n\n"))

# Paso 2: Capacidad de carga
cat("2. CÁLCULO DE LA CAPACIDAD DE CARGA BIOLÓGICA:\n")
cat("   Fórmula: NA/ha = (PFV * Aprovechamiento) / (Consumo diario * PD)\n")
cat(paste("   Desarrollo: NA/ha = (", PFV, "*", Aprovechamiento, ") / (", Consumo_diario_FV, "*", PD, ")\n"))
cat(paste("   Desarrollo: NA/ha =", Forraje_utilizable_ha, "/", Consumo_por_ciclo_ha, "\n"))
cat(paste("   Resultado: =", round(Capacidad_carga, 2), "animales/ha\n\n"))

# Paso 3: Número de potreros
cat("3. CÁLCULO DEL NÚMERO DE POTREROS NECESARIOS:\n")
cat("   Fórmula: NP = (Días de Descanso / Días de Ocupación) + 1\n")
cat(paste("   Desarrollo: NP = (", PD, "/", PO, ") + 1 = ", (PD / PO), " + 1\n"))
cat(paste("   Resultado: =", NP, "potreros\n\n"))

# Paso 4: Área de cada potrero
cat("4. DETERMINACIÓN DEL ÁREA DE CADA POTRERO:\n")
cat("   a) Consumo diario del lote = Vacunos * Consumo diario individual\n")
cat(paste("      Consumo diario del lote =", Vacunos, "animales *", Consumo_diario_FV, "kg FV/día =", Consumo_diario_lote, "kg FV/día\n"))
cat("   b) Requerimiento del período = Consumo lote * PO\n")
cat(paste("      Requerimiento del período =", Consumo_diario_lote, "kg *", PO, "días =", Requerimiento_periodo, "kg FV\n"))
cat("   c) Área de cada potrero = Requerimiento del período / Forraje utilizable por Ha\n")
cat(paste("      Área de cada potrero =", Requerimiento_periodo, "kg /", Forraje_utilizable_ha, "kg FV/ha\n"))
cat(paste("      Resultado: =", round(Area_potrero, 5), "ha (aprox.", round(Area_potrero, 2), "ha)\n\n"))

# Paso 5: Área total requerida
cat("5. ÁREA TOTAL REQUERIDA PARA EL SISTEMA COMPLETO:\n")
cat("   Fórmula: Área total = Número de potreros * Área de cada potrero\n")
cat(paste("   Desarrollo: Área total =", NP, "potreros *", round(Area_potrero, 5), "ha/potrero\n"))
cat(paste("   Resultado: =", round(Area_total_sistema, 2), "ha\n"))
cat("   ----------------------------------------------------------------------\n")
cat("   Comprobación dinámica de carga del sistema:\n")
cat(paste("   Área de pastoreo neto (9 potreros en descanso)  =", round((NP - 1) * Area_potrero, 2), "ha\n"))
cat(paste("   Área de pastoreo activo (1 potrero en ocupación) =", round(Area_potrero, 2), "ha\n"))
cat(paste("   Suma total dinámica del sistema                 =", round(Area_total_sistema, 2), "ha\n"))
cat("=========================================================================\n\n")


# 4. GENERACIÓN DE LA PLANIFICACIÓN DE ROTACIÓN (MAPA 2x5) ----------------

# Instalar y cargar ggplot2 si es necesario
if(!require(ggplot2)) install.packages("ggplot2")
library(ggplot2)

# Crear un set de datos representando un mapa del terreno (Matriz 2 filas x 5 columnas = 10 potreros)
grid_sistema <- expand.grid(Columna = 1:5, Fila = 1:2)
grid_sistema$ID <- 1:10

# Clasificación de estado: Potrero 1 en uso activo, el resto en recuperación biológica
grid_sistema$Estado <- ifelse(grid_sistema$ID == 1, 
                              paste0("En Ocupación (", PO, " días)"), 
                              paste0("En Descanso (", PD, " días)"))

# Generar el mapa del sistema rotacional de 10 potreros
grafico_bono <- ggplot(grid_sistema, aes(x = Columna, y = Fila, fill = Estado)) +
  geom_tile(color = "white", size = 2, show.legend = TRUE) +
  # Etiquetas de texto con la información de cada potrero
  geom_text(aes(label = paste("Potrero", ID, "\n", round(Area_potrero, 3), "Ha")), 
            color = "black", fontface = "bold", size = 4) +
  # Paleta de colores biológicos
  scale_fill_manual(values = c("En Ocupación (4 días)" = "#E53935",    # Rojo de pastoreo activo
                               "En Descanso (36 días)" = "#A5D6A7")) # Verde para descanso biológico
  labs(
    title = "Diseño de la Finca: Sistema Rotacional Voisin de 10 Potreros",
    subtitle = paste("Área Total Requerida:", round(Area_total_sistema, 2), "Ha | Lote de", Vacunos, "Vacunos de", Peso_promedio, "kg"),
    caption = "Nota: El ganado rota secuencialmente, respetando las leyes de reposo y preservación del suelo.",
    x = "",
    y = ""
  ) +
  theme_minimal(base_size = 14) +
  theme(
    plot.title = element_text(face = "bold", size = 15, hjust = 0.5),
    plot.subtitle = element_text(size = 11, hjust = 0.5, color = "gray30"),
    plot.caption = element_text(face = "italic", color = "gray40", size = 9),
    legend.position = "bottom",
    legend.title = element_text(face = "bold"),
    axis.text = element_blank(),     # Omitir coordenadas para simular un layout plano real
    axis.ticks = element_blank(),
    panel.grid = element_blank()
  )

# Desplegar el mapa en RStudio
print(grafico_bono)
```


